【裁判字號】    89,判,563
【裁判日期】    890225
【裁判案由】    水土保持法
【裁判全文】
行  政  法  院  判  決                            八十九年度判字第五六三號
    再 審原 告  甲○○○
    再 審被 告  南投縣政府
右當事人間因水土保持法事件，再審原告對本院中華民國八十七年十一月十一日八十
七年度判字第二二六九號判決提起再審之訴。本院判決如左︰
    主  文
再審之訴駁回。
    事  實
緣再審原告未依核定計畫於南投縣中寮鄉七一六－一、七一六－七及七一六－八等地
號山坡地實施園內道及山邊溝水土保持處理與維護，擅於上開山坡地實施大規模開挖
整地，嚴重影響水土保持，案經台灣省政府水土保持局查獲，乃撤銷原核准計畫，並
會同再審被告所屬人員勘查屬實，以其違反水土保持法第十二條第一項，依同法第三
十三條第一項第二款規定，開具八六投府農水字第九○二三七號處分書，裁處罰鍰新
台幣六萬元，並令限期改正，原告不服，提起訴願、再訴願經遭駁回後，乃向本院提
起行政訴訟，經本院八十七年度判字第二二六九號判決（以下稱為原判決）駁回其訴
。再審原告不服，主張原判決有行政訴訟法第二十八條第一款、第十款情形，提起再
審之訴。茲摘兩造訴辯意旨於次：
再審原告起訴意旨略謂︰一、按依行政訴訟法第三十三條準用民事訴訟法第二百七十
七條規定，當事人主張有利於己之事實，就其事實有舉證責任。而行政罰應以違反行
政上作為不作為義務者為處罰對象，原處分機關主張被處分人違反義務者，在行政訴
訟程序即應由該處分機關亦即再審被告負舉證之責，合先陳明。二、經查原判決片面
認定再審被告已查證屬實，而再審原告堅決否認有違法行為，再審被告所提違規現場
照片，已為再審原告堅決否認其真正性，而原判決又未至現場勘驗證明，其認事用法
，適用法規顯有誤，應予廢棄。三、又查，再審原告既無違法大規模開挖整地情形，
再審被告又未舉證實其說，則再審原告何來應先擬具水土保持計畫，足見原判決適用
法規顯有錯誤，應予廢棄原判決，庶符法治。四、另查再審原告早於八十六年四月十
二日即向第三工程所陳情其大挖基地致崩山案，此有該陳情書附卷可考，原判決漏未
審酌，亦未說明不採理由，容有違法。五、再查，再審原告又於八十六年五月二十二
日提出異議書：由於第三工程所發包營造商大挖地基致土地龜裂，並開挖棄土未合法
運掉，致再審原告無法耕作又侵佔很多土地及農作物損害，本應賠償，反責再審原告
違反整地行為，應請派公正人員再查勘云云，此復有該異議書附卷可考，此亦未經斟
酌之重要證物，原判決漏未斟酌，自符合提起再審之要件，並懇請准予再審，定期勘
現，足證再審原告並無大型開挖整地情形，原審未採，亦未說明不採理由，殊難令人
甘服。六、末查，若非因被告施工不當造成地層滑落崩坍，再審原告等亦斷無花費鉅
資予以恢復之必要，且亦得免遭被告無端指摘，原告等上述施工搶救行為，乃為必要
行為，並有地方人士可傳訊作證廖振益、廖秋明、陳義雄，足證再審原告並無大挖大
填之開挖整地行為，此乃重要證據，原判決竟以皆不能證明原告已依法擬具水土保持
計畫－自無傳訊之必要云云，殊難以令人折服。七、綜右所陳，本件原判決顯有違誤
，既未傳訊證人又未到現場勘現，為此請求判決將原判決廢棄，再訴願決定、訴願決
定及原處分均撤銷等語。
再審被告答辯意旨略謂︰再審原告在中寮鄉○○○段七一六－一、七一六－七、七一
六－八等地號從事農地水土保持處理作業，本應遵照第三工程所八十六年三月十五日
水土三壹字第○八七四號通知書核定項目規格實施，而再審原告竟然擅自變更內容而
超出水土保持法施行細則第四條之種類及規模，而未依水土保持法第十二條之規定先
行擬具水土保持計畫送請主管機關核定．．．。顯有違反水土保持法第三十三條第一
項第二款之規定，事證確鑿，再審被告依法裁處新台幣陸萬元罰鍰並無不當，請求駁
回再審之訴等語。
    理  由
按行政訴訟當事人對本院之判決提起再審之訴，必須具有行政訴訟法第二十八條所列
各款情形之一者，始得為之，而該條第一款所謂適用法規顯有錯誤者，係指原判決所
適用之法規與該案應適用之現行法規相違背或與解釋判例有所牴觸者而言。至於法律
上見解之歧異，再審原告對之縱有爭執，要難謂為適用法規錯誤，而據為再審之理由
。又該條第十款所謂發見未經斟酌之重要證物者，係指該證物在前訴訟程序中即已存
在而當事人不知其存在，現始發現者而言，並以如經斟酌可受較有利益之裁判者為限
，經本院六十九年判字第七三六號著有判例。又證人非證物可比，行政訴訟法第二十
八條第十款規定之證物，不包括證人在內，本院四十七年裁字第二十七號亦著有判例
。本件原判決謂：『按「第八條第一項第三款至第四款之開發、經營或使用行為，以
及於山坡地及森林區內從事農、林、漁、牧地之開發利用所需之修築農路、開挖、整
地或整坡作業，其水土保持義務人應先擬具水土保持計畫，送請主管機關核定，如屬
依法應進行環境影響評估者，並應檢附環境影響評估審查結果一併送核，其水土保持
計畫未經主管機關核可前，各目的事業主管機關不得逕行核發開發或利用之許可。．
．．」「有下列情形之一者，處新台幣六萬元以上三十萬元以下罰鍰．．．二違反第
十二條至第十四條規定之一，未先擬具水土保持計畫或未依核定計畫實施水土保持之
處理與維護者，或違反第二十三條規定，未在規定期限內改正或實施仍不合水土保持
技術規範者。．．．」分別為水土保持法第十二條第一項、第三十三條第一項第二款
所明定。本件原告（即再審原告，下同）未依核定計畫於南投縣中寮鄉七一六－一、
七一六－七及七一六－八等地號山坡地實施園內道及山邊溝水土保持處理與維護，擅
於上開山坡地實施大規模開挖整地，嚴重影響水土保持，案經臺灣省政府水土保持局
查獲，乃撤銷原核准計畫，並會同被告（即再審被告，下同）所屬人員勘查屬實，以
其違反水土保持法第十二條第一項，依同法第三十三條第一項第二款規定，開具八六
投府農水字第九○二三七號處分書，裁處罰鍰新台幣六萬元，並令限期改正。查原告
未依核定計畫，實施水土保持處理與維護，擅於南投縣中寮鄉七一六－一、七一六－
七及七一六－八等地號山坡地實施大規模開挖整地，案經被告查證屬實，違規事實洵
堪認定。至原告訴稱略以：原處分機關謂大挖大填之開挖整地違規行為，實係省水保
局進行「龍安崩坍地處理工程」不當，造成地層滑落崩坍，致原告不得不以挖土機施
工搶救，實乃實施水土保持處理所不得不然云云，惟查水土保持局第三工程所於系爭
土地下方施工之「龍安崩坍地處理工程」，乃為安定坡面施以必要之工程處理非開挖
整地，此准該所八十六年十二月十三日八六水土三壹字第七○二五號函即可明瞭，況
細繹違規現場照片，僅見原告僱請之挖土機恣意開挖，未見地層滑落之情，當無有必
須施以緊急處理之急難狀況，原告主張以挖土機搶救為不得已行為乙節，洵非可採，
從而被告依首揭法條裁罰，要無違誤，一再訴願決定機關予以維持，亦無不合，均應
遞予維持。本件原告並不否認於系爭山坡地上施工，而既未主張，亦不能證明依水土
保持法第十二條第一項規定，已擬具水土保持計畫，送請主管機關核定。是原告縱使
僅為整地或整坡作業，其行為仍屬違反水土保持法第三十三條第一項第二款規定，被
告據以處罰，即無違誤。原告所舉證人，皆不能證明原告已依法擬具水土保持計畫，
經主管機關核定後始施工之對原告有利之事實，自無傳訊之必要。至台灣省政府水土
保持局第三工程所八十六年三月十五日八六水土三壹字第一五六七號函，並非本件原
處分；又原告其餘主張，皆與本件被告八十六年六月四日八六投府農水字第九○二三
七號函所為處分是否合法之審查無關，故均不在本件審理範圍之內，併與指明。綜上
所述，原告起訴意旨難謂有理由，應予駁回。』為由，乃依行政訴訟法第二十六條後
段，判決駁回再審原告在前訴訟程序之訴。核其所適用之法規與該案應適用之現行法
規並無違背，與解釋判例，亦無牴觸，並無所謂適用法規顯有錯誤之情形；再審原告
以前揭事實欄所載理由，主張原判決適用法規顯有錯誤，核屬法律上見解之歧異，揆
諸首揭說明，尚不得據為再審之理由。至再審原告所主張之原判決漏未審酌之重要證
據陳情書及異議書乙節，惟再審原告係各該陳情書、異議書之陳情人、異議人，均在
前訴訟程序中即已存在，且為其所知，自與所謂現始發現未經斟酌之重要證物有別；
又再審原告主張於前訴訟程序中可傳訊之證人廖振益、廖秋明、陳義雄，但原判決未
予傳訊又未到現場履勘乙節，惟現場履勘及證人，並非所謂現始發現未經斟酌之重要
證物。從而再審原告起訴主張原判決有行政訴訟法第二十八條第一款、第十款之再審
事由提起本件再審之訴，揆諸首揭說明，殊難認有再審理由，應予駁回。再審原告聲
請停止執行部分，本院另以裁定駁回，併此明。
據上論結，本件再審之訴為無理由，爰依行政訴訟法第三十三條、民事訴訟法第五百
零二條第二項，判決如主文。
中    華    民    國     八十九      年      二      月     二十五      日
                    行 政 法 院 第 六 庭
                                審 判 長 評  事      高  啟  燦
                                         評  事      黃  璽  君
                                         評  事      吳  明  鴻
                                         評  事      蔡  進  田
                                         評  事      劉  鑫  楨
右  正  本  證  明  與  原  本  無  異
                                         法院書記官  陳  盛  信
中    華    民    國     八十九      年      三      月       二        日


司法院資訊處製作；財團法人民間司法改革基金會備份。
